【裁判字號】    98,上,145
【裁判日期】    981103
【裁判案由】    返還無權占有土地
【裁判全文】
臺灣高等法院民事判決                   98年度上字第145號
上  訴  人    行政院農業委員會林務局東勢林區管理處
法定代理人    乙○○
訴訟代理人    盧永盛律師
上  訴  人    丁  ○
              甲○○
兼訴訟代理人  丙  ○
上列當事人間返還無權占有土地事件，上訴人對於中華民國97
年12月17日臺灣宜蘭地方法院97年度訴更字第1號第一審判決各
自提起上訴，本院於98年10月13日言詞辯論終結，判決如下：
    主  文
原判決關於駁回上訴人行政院農業委員會林務局東勢林區管理處
後開第二項之訴及該部分假執行之聲請暨訴訟費用之裁判均廢棄
。
上訴人丁○、甲○○、丙○應將坐落宜蘭縣大同鄉○○段三八地
號、三０地號土地如附圖一所示編號A1、A2、B部分扣除如附圖
二所示編號D1至D11部分所餘之土地之地上物拆除，並將土地返
還上訴人行政院農業委員會林務局東勢林區管理處。
上訴人丁○、甲○○、丙○之上訴駁回。
第一、二審訴訟費用由上訴人丁○、甲○○、丙○負擔。
    事  實
一、上訴人行政院農業委員會林務局東勢林區管理處 (下稱東勢
    林管處)起訴主張：
  (一)坐落宜蘭縣大同鄉○○段30、38地號土地為德基水庫集水區
    內有勝溪流域林班地，於民國(下同)89年3月24日登記為中
    華民國所有，管理者為行政院農業委員會林務局，並由東勢
    林管處負責管理。上訴人丁○、甲○○、丙○(下稱丁○等
    人) 於75年9月間起，利用颱風來襲、山洪爆發後復耕之機
    會，未經同意，無權占有其中如附圖所示編號A1、A2、B部
    分之土地(下稱系爭土地)，種植蔬菜等，造成德基水庫污染
    ，危及水土保持，並侵害東勢林管處管理之權利。丁○等人
    雖曾以其就系爭土地為時效取得所有權而向羅東地政事務所
    申辦時效取得所有權登記，惟業經台北高等行政法院90年度
    訴字第4577號、最高行政法院92 年度判字第1177號判決駁
    回確定在案，丁○等人於原審反訴主張其因時效取得系爭土
    地之所有權，訴請東勢林管處就系爭土地向羅東地政事務所
    塗銷所有權登記，即無理由等語。
  (二)爰依民法第767條規定，訴請丁○等人應將系爭土地上如附
    圖一所示編號A1部分菜園面積0.654874公頃、編號A2部分菜
    園面積0.111761公頃、編號B部分菜園面積0.228451公頃土
    地上地上物予以拆除，將土地返還東勢林管處。並駁回丁○
    等人之反訴。原審為丁○等人應將系爭土地上如附圖二所示
    編號D1至D11部分之菜園拆除，將土地返還東勢林管處之判
    決，並駁回東勢林管處其餘之訴及丁○等人之反訴，兩造就
    其敗訴部分均聲明不服，各自提起上訴。並於本院上訴及答
    辯聲明：1.原判決不利於東勢林管處部分廢棄。2.丁○等人
    應將坐落系爭土地上如附圖一所示編號A1部分菜園面積0.65
    4874公頃、編號A2部分菜園面積0.111761公頃、編號B部分
    菜園面積0.228451公頃扣除附圖二所示D1至D11外土地地上
    物予以拆除，將土地返還東勢林管處。3.丁○等人之上訴駁
    回。
二、丁○等人則以：丁○等人占用之面積經實地測量後，總面積
    為0.912442公頃，相較於本院87年度上字第1245號(下稱前
    案)確定判決之面積0.9458公頃，有減縮0.033358公頃，丁
    ○等現今使用系爭土地之確切範圍，與前案86年間測量結果
    相較，並無擴張情事，本件與前案案件為同一事件，東勢林
    管處提起本件訴訟，有違一事不再理原則。又丁○等人以和
    平繼續占有系爭土地已逾30年，業因時效完成而取得系爭土
    地之所有權，並向地政機關申辦相關登記，為合法有效之占
    有人，不因系爭土地事後違法登記為國有而成為無權占有，
    故東勢林管處請求拆除地上物返還土地云云，於法無據等語
    ，資為抗辯。另丁○等人於原審反訴主張其既因時效完成而
    為合法占有人，即真正權利人，則東勢林管處即喪失系爭土
    地之所有權，事後雖辦理所有權登記，其登記原因顯然無效
    ，應予塗銷。爰反訴請求東勢林管處塗銷系爭土地所有權登
    記。並於本院上訴及答辯聲明：1.原判決不利於丁○等之部
    分廢棄。2.東勢林管處應塗銷就系爭土地向羅東地政事務所
    依土地法所為之土地登記。3.東勢林管處之上訴駁回。
三、東勢林管處主張其為系爭土地之管理機關，丁○等人占有系
    爭土地之面積為如附圖一所示編號A1部分面積0.654874公頃
    、編號A2部分面積0.111761公頃、編號B部分面積0.228451
    公頃之事實，業經原審於97年3月28日現場履屬實，並囑託
    羅東地政事務所實地測量，此有土地第二類謄本、勘驗筆錄
    、現場照片及97年4月30日羅地測(11)字第970004338號函、
    航測參考圖、土地複丈成果圖等件附卷可稽(見原審前審卷
    第8頁至第9頁、原審卷第27頁至第33頁、第38頁至第41頁)
    ，且為丁○等人所不爭執，堪信為真實。東勢林管處又主張
    丁○等人係無權占有系爭上開土地，丁○等人則以前情置辨
    。是以，本件兩造爭執之點為(一)東勢林管處本件之請求，是
    否為本院87年度上字第1245號確定判決之既判力效力所及？
    (二)丁○等人是否業因時效完成而為有權占有，並得請求塗銷
    羅東地政事務所就系爭土地依土地法所為之所有權登記？(三)
    東勢林管處請求丁○等人拆除地上物並返還土地，是否有理
    由？茲析述如下。
四、東勢林管處本件之請求，是否為本院87年度上字第1245號確
    定判決之既判力效力所及？
  (一)按除別有規定外，確定之終局判決就經裁判之訴訟標的，有
    既判力。民事訴訟法第400條第1項定有明文。又訴訟法上所
    謂一事不再理之原則，乃指同一事件已有確定之終局判決者
    而言。其所謂同一事件，必同一當事人就同一法律關係而為
    同一之請求，若此三者有一不同，即不得謂為同一事件，自
    不受確定判決之拘束。最高法院19年上字第278號判例要旨
    著有明文。惟前訴與後訴之當事人、訴訟標的及訴之聲明雖
    屬相同，然在前訴法院判決原告敗訴，係以原告之請求發生
    一時之障礙為理由；若日後此項障礙除去，原告非不得以同
    一訴訟標的更行起訴。
  (二)查東勢林管處前於86年間，就系爭土地依據民法第767條規
    定之物上請求權之法律關係，請求丁○等人返還無權占有土
    地，經原法院以86年度訴字第183號判決後，經丁○等人不
    服提起上訴，經本院87年度上字第1245號確定判決確定(下
    稱前案確定判決)，認定系爭土地未向地政機關辦理所有權
    登記，其物上請求權之消滅時效為15年，丁○等人於66年間
    即占有系爭土地，東勢林管處提起訴訟時已逾15年之消滅時
    效為由，判決駁回東勢林管處請求丁○等人返還無權占有土
    地部分之請求，此經本院調閱上開卷宗查核屬實。次查，本
    件與前案雖均依物上請求權之法律關係為請求，惟前案東勢
    林管處係以系爭土地為其管轄區內國有之未登記土地而請求
    ；本件東勢林管處則以其為登記為國有之系爭土地之管理機
    關而主張，兩者請求之原因事實並非相同，核諸上開說明，
    東勢林管處於系爭土地登記為國有後，再行本於所有權起訴
    請求丁○等人返還無權占有之土地，應不受前案確定判決既
    判力之拘束。丁○等人抗辯本件為前案確定判決既判力效力
    所及，東勢林管處再行起訴有違一事不再理原則，尚非可採
    。
五、丁○等人是否業因時效完成而為有權占有，並得請求塗銷羅
    東地政事務所就系爭土地所為之所有權登記？
  (一)按森林係指林地及其群生竹、木之總稱。森林以國有為原則
    。森林所有權及所有權以外之森林權利，除依法登記為公有
    或私有者外，概屬國有。森林法第3條及該法施行細則第2條
    定有明文。未依法登記為公有或私有之林地，既概屬國有，
    則不論國家已否辦理登記，均不適用關於取得時效之規定，
    俾達國土保安長遠利益之目標，並符保育森林資源，發揮森
    林公益及經濟效用之立法意旨（森林法第1條及第5條參照）
    ，自無民法第769條、第770條取得時效規定之適用。最高法
    院89年度台上字第949號判例意旨亦有明文。
  (二)查系爭土地依卷附土地登記第二類謄本之記載，其使用分區
    為森林區、使用地類別為林業用地，已辦理為國有之所有權
    登記，核諸上開說明，並無適用民法第769條、第770條時效
    取得所有權規定之餘地。丁○等人主張時效完成而為合法占
    有人，自屬無據。而丁○等人向地政機關申請辦理時效取得
    所有權登記，經地政機關駁回其申請，渠等不服而提起行政
    救濟，亦經台北高等行政法院90年度訴第4577號判決駁回丁
    ○等人請求所有權登記之訴、最高行政法院92年度判字第
    1177號判決駁回上訴而確定在案，此有前揭判決書附卷可參
    (見原審卷第99頁至第106頁)。且東勢林管處僅為系爭土地
    之管理機關，塗銷系爭土地所有權登記非屬其權限，從而，
    丁○等人主張時效完成而為合法占有人，並請求東勢林管處
    塗銷就系爭土地羅東地政事務所依土地法所為之所有權登記
    ，亦屬無據。
六、東勢林管處請求丁○等人拆除地上物並返還土地，是否有理
    由？
  (一)按係爭土地為國有，但在大甲林區內，為台灣省政府農林廳
    林務局劃歸被上訴人管理之林地，被上訴人為管理機關，在
    其職掌業務範圍內，自有行使所有權人權利為請求之當事人
    能力。(最高法院69年台上字第537號判決要旨參照)，本件
    東勢林管處既為系爭土地之管理機關，自亦得本於管理人之
    地位，代為行使所有人之權利。查丁○等人所占用之系爭土
    地如附圖一所示，並無正當權源，已如前述，則東勢林管處
    依民法第767條之規定，請求丁○等人應將如附圖一所示編
    號A1部分面積0.654874公頃、編號A2部分面積0.111761公頃
    、編號B部分面積0.228451公頃土地上地上物拆除，並將土
    地返還東勢林管處，洵屬有據，應予准許。
  (二)丁○等人雖抗辯羅東地政事務所97年5月16日之土地複丈成
    果圖(即原判決附圖一)，其轉繪作業錯誤連連，諸多瑕疵，
    或為面積計算有誤，或為誤將田埂劃入占用範圍，不足為採
    等語。惟查，原審於97年3月28日現場履時，丁○、丙○在
    場，丁○等人共同使用之系爭土地，整地範圍邊緣均有噴灑
    石灰以為標示，法官乃諭知到場之羅東地政事務所地政人員
    依丁○等人整地之範圍實際測量占有系爭38、30地號土地之
    面積及位置，此有勘驗筆錄及現場照片8幀可資佐證(見原審
    卷第27頁至第33頁)；至羅東地政事務所97年4月30日所檢送
    之複丈圖就編號A2面積記載有誤，已於事後更正，其他部分
    並無錯誤等情，亦據證人李信昌於原審到庭結證屬實(見原
    審卷第152頁至第153頁)，足徵丁○等人指摘前揭土地複丈
    成果圖或有瑕疵或面積計算有誤，或誤將田埂劃入占用範圍
    等情，並非事實，自無可採。
七、綜上所述，東勢林管處主張丁○等人無權占有系爭如附圖一
    所示編號A1、A2、B部分之土地，為可採；丁○等人抗辯本
    件訴訟有違一事不再理原則，渠等為真正權利人即合法占有
    人，並請求東勢林管處就系爭土地塗銷羅東地政事務所依土
    地法所為之所有權登記，為不可採。從而，東勢林管處依民
    法第767條之規定，請求丁○等人應將如附圖一所示編號A1
    部分面積0.654874公頃、編號A2部分面積0.111761公頃、編
    號B部分面積0.228451公頃土地上地上物拆除，並將土地返
    還東勢林管處，為有理由，應予准許；丁○等人請求東勢林
    管處塗銷就系爭土地羅東地政事務所依土地法所為之所有權
    登記，為無理由，不應准許。原審就上開應准許部分，所為
    東勢林管處部分敗訴之判決，尚有未洽，東勢林管處上訴論
    旨指摘原判決此部分不當，求予廢棄改判，為有理由；自應
    由本院予以廢棄改判，如主文第2項所示(即將附圖一編號A1
    、A2、B部分之土地分別扣除附圖二編號D1至D11部分之土地
    )。至於上開應准許部分中如附圖二所示編號D1至D11部分及
    丁○等人之請求不應准許部分，原審為丁○等人敗訴之判決
    ，核無不合，丁○等人上訴意旨指摘原判決此部分不當，求
    予廢棄改判，為無理由，應駁回其上訴。
八、本件事證已臻明確，兩造其餘主張與舉證，經審酌核與判決
    結果不生影響，爰不逐一論述，併此敘明。
九、據上論結，本件東勢林管處之上訴為有理由，丁○、甲○○
    、丙○之上訴為無理由，爰判決如主文。
中    華    民    國    98    年    11    月    3     日
                    民事第十三庭
                        審判長法  官  蕭艿菁
                              法  官  周舒雁
                              法  官  陳姿岑
正本係照原本作成。
如不服本判決，應於收受送達後20日內向本院提出上訴書狀，其
未表明上訴理由者，應於提出上訴後20日內向本院補提理由書狀
（均須按他造當事人之人數附繕本）上訴時應提出委任律師或具
有律師資格之人之委任狀；委任有律師資格者，另應附具律師資
格證書及釋明委任人與受任人有民事訴訟法第466條之1第1項但
書或第2項（詳附註）所定關係之釋明文書影本。
中    華    民    國    98    年    11    月    4     日
                              書記官  黃慶霽
附註：
民事訴訟法第466條之1（第1項、第2項）：
對於第二審判決上訴，上訴人應委任律師為訴訟代理人。但上訴
人或其他法定代理人具有律師資格者，不在此限。
上訴人之配偶、三親等內之血親、二親等內之姻親，或上訴人為
法人、中央或地方機關時，其所屬專任人員具有律師資格並經法
院認為適當者，亦得為第三審訴訟代理人。


司法院資訊處製作；財團法人民間司法改革基金會備份。
